ACORDAO-COMPLETO-2427140

ACÓRDÃO 2613/2020 ATA 37/2020 - PLENÁRIO

VISTOS, relatados e discutidos estes autos de relatório de auditoria realizada pela Secretaria de Fiscalização de Infraestrutura Urbana nos Editais de Licitação RDC 4 e 5/2020/SMOP, referentes às obras de complementação do BRT Sul, na cidade de Curitiba, no período compreendido entre 9/3/2020 e 8/4/2020.
ACORDAM os ministros do Tribunal de Contas da União, reunidos em sessão do Plenário, ante as razões expostas pela relatora, e com fundamento no art. 43, inciso I, da Lei 8.443/1992 c/c o art. 250, inciso II, do Regimento Interno, em:
9.1. dar ciência ao Município de Curitiba/PR e à Caixa Econômica Federal que:
9.1.1. nos Editais de Licitação RDC 4 e 5/2020-SMOP, constatou-se a utilização da modalidade presencial de RDC, em vez da eletrônica, o que ofende a legislação de regência (Decreto 7.581/2011) e a jurisprudência deste Tribunal (Acórdão 1079/2017-TCU-Plenário) ;
9.1.2. no Edital de Licitação RDC 5/2020-SMOP, constatou-se a utilização de itens orçados com base na tabela Setran, do Munícipio de Curitiba, sem o devido balizamento nas tabelas de referência Sinapi ou Sicro, bem como sem a apresentação de, pelo menos, 3 empresas para os itens que exijam, o que afronta a legislação de regência (Lei 12.462/2011) .

Auditoria realizada no âmbito do Fiscobras 2020 em editais de licitação das obras de complementação do BRT Sul, na cidade de Curitiba.

Ministério do Desenvolvimento Regional e Município de Curitiba/PR.

3. Interessado: Congresso Nacional (vinculador).
3.1. Responsável: Rafael Valdomiro Greca de Macedo (CPF XXX.242.319-XX).

13.1. Ministros presentes: José Mucio Monteiro (Presidente), Walton Alencar Rodrigues, Benjamin Zymler, Augusto Nardes, Aroldo Cedraz, Ana Arraes (Relatora), Bruno Dantas e Vital do Rêgo.
13.2. Ministro-Substituto convocado: Augusto Sherman Cavalcanti.
13.3. Ministros-Substitutos presentes: Marcos Bemquerer Costa, André Luís de Carvalho e Weder de Oliveira.

ANA ARRAES

Transcrevo, a seguir, parte do Relatório de Fiscalização 38/2020, referente à auditoria de conformidade realizada pela Secretaria de Fiscalização de Infraestrutura Urbana - Seinfraurb (peça 30) , que foi endossado pelos dirigentes da unidade (peças 31 e 32) :
"Apresentação
Trata-se de Relatório de Auditoria de Conformidade realizado nos editais de licitação de RDC 4 e 5/2020/SMOP das obras de complementação do BRT Sul, na cidade de Curitiba, custeada com recursos do Termo de Compromisso 436.533-63/14, firmado com o então Ministério das Cidades, atual Ministério do Desenvolvimento Regional.
O empreendimento, incluído no PAC Mobilidade, foi selecionado para compor o programa de fiscalização Fiscobras 2020 deste TCU.
I.1. Importância socioeconômica
O transporte coletivo de Curitiba, como na maioria das cidades brasileiras, era composto de linhas diametrais ou de ligação dos bairros com o centro. O Plano Diretor de 1966 definiu os eixos estruturais com a interação entre o transporte coletivo, circulação e uso do solo. Com a implantação de um sistema integrado, iniciado na década de 70, seguiu uma concepção de priorizar o transporte de massa sobre o individual.
Em apertada síntese, o sistema evoluiu com grandes marcos, como, por exemplo, o surgimento na década de 1990 da linha direta, comumente chamada de ligeirinho. As estações de embarque e desembarque - chamadas de estações tubo - surgiram em 1992, quando também começaram a circular os veículos biarticulados vermelhos, com capacidade de 220 passageiros. Ainda em 1996, ocorre a integração entre a rede de transporte de Curitiba e a Rede Metropolitana, chamada de RIT-M.
		Estações tubo, marca registrada do transporte de Curitiba (Fonte: Diário do Povo) 
Em 2009 é criada a Linha Verde e em 2011 é apresentado o Ligeirão Azul, sendo a maior inovação de modal desde os biarticulados. Ele tem 28 metros de comprimento e capacidade para 250 passageiros. É movido a biocombustível 100% a base de soja e possui conexão para abertura automática de semáforos. Esse é o veículo que circulará no trecho aqui em comento, da expansão da Linha Norte-Sul até o Terminal Pinheirinho.
Dados de funcionamento da RIT, em outubro/2019 (Fonte: URBS) :
	Total de Passageiros Pagantes Equivalentes: 15.652.494
	Média de passageiros por dia (segunda a sexta) : 612.852
	Média de passageiros por dia (sábado) : 262.745
	Média de passageiros por dia (domingo) : 126.748
Observações relevantes: Quarta-feira é o dia com maior número de usuários no transporte coletivo. O motivo de utilização do sistema de transporte indica que 60% se deslocam para o trabalho, 30% para compras, saúde, lazer e outros, e 10% para estudo.
Os modos de deslocamento mostram que 45% da população utilizam o transporte público, 22% utilizam o transporte particular, 20% se deslocam a pé, 5% de bicicleta, 5% de motocicletas e 3% de outras formas. (Fonte: IPPUC - Setor de Mobilidade e Transporte - Apresentação do Panorama da Mobilidade em Curitiba.) 
A projeção da população para o Núcleo Urbano Central (NUC) , que inclui Curitiba e os municípios lindeiros, indica que no período de 2007 a 2020 a população deverá passar de 2 milhões e novecentos mil habitantes para 3 milhões e quinhentos mil, sendo que em Curitiba, no mesmo período, deverá passar de 1 milhão e quinhentos mil para 2 milhões e oitenta mil habitantes.
O Plano de Desenvolvimento Integrado - P01, elaborado para a Região Metropolitana de Curitiba em 2006, propõe a ocupação do espaço metropolitano para o horizonte de 2020, que em grandes linhas objetiva:
i) Proteger os mananciais superficiais e subterrâneos destinados ao abastecimento atual e futuro; 
ii) Garantir a conservação e preservação dos biomas mais significativos; 
iii) Otimizar a urbanização nas porções territoriais com menor nível de restrição; 
iv) Orientar a expansão do espaço urbano da cidade metropolitana.
A definição dos objetivos gerais da política de desenvolvimento urbano, para o pleno desenvolvimento das funções sociais da cidade e da propriedade urbana, destaca a universalização da mobilidade e acessibilidade, a prioridade ao transporte coletivo público na mobilidade urbana e a preservação e recuperação do ambiente natural e cultural. Na política de estruturação destaca-se como diretriz do objetivo geral a consolidação da conformação linear de crescimento e adensamento da cidade com a integração do uso do solo, sistema viário e transportes, respeitando as restrições ambientais e estimulando os aspectos sociais e econômicos.
Introdução 
I.2. Deliberação que originou o trabalho 
Em cumprimento ao Acórdão 2556/2019-TCU-Plenário, realizou-se a auditoria de conformidade no Ministério do Desenvolvimento Regional e na Prefeitura Municipal de Curitiba - PR, no período compreendido entre 9/3/2020 e 8/4/2020.
As razões que motivaram esta auditoria foram o valor do empreendimento, bem como suas características de investimento integrante da política nacional de mobilidade urbana, que o fizeram ser incluído no programa de fiscalizações Fiscobras 2020 deste TCU.
I.3. Visão geral do objeto 
O objeto da presente fiscalização é o Aumento da Capacidade e Velocidade do BRT na Extensão do Eixo Norte - Sul, Eixo Leste-Oeste e Terminais, na forma dos editais RDC 4 e 5/2020/SMOP. Ambos são fruto de carta consulta protocolada pela Prefeitura de Curitiba junto ao então Ministério das Cidades, em 8 de janeiro de 2014, que resultou na formalização do Termo de Compromisso 436.533-63/14, no valor total de R$ 189.590.000,00, sendo o repasse de R$ 149.540.000,00 e a contrapartida de R$ 40.050.000,00, tendo sido este termo assinado em 9/5/2014.
Os editais aqui examinados se referem às etapas 4, 5 e 7 desse TC, respectivamente se destinando a Implantação do BRT Sul - Trecho entre a Praça do Japão e o Terminal Pinheirinho, nos Lotes 10.1, 10.2 e 10.3. O Projeto BRT proposto, segundo os estudos de demanda, será capaz de transportar 59.000 passageiros/hora/sentido, no horário de pico, perfazendo um total de 465.000 passageiros por dia útil, no trecho da cidade que apresenta intenso fluxo, ligando o Eixo Norte-Sul, que hoje opera do Terminal Santa Cândida a Praça do Japão, com a extensão da adequação da canaleta até o Terminal Pinheirinho.
O projeto prevê a readequação das canaletas exclusivas de transporte coletivo, com o afastamento das estações tubo, criando uma terceira e quarta pistas para ultrapassagem, de forma a permitir a utilização de linhas de Ligeirão, mais rápidas e com menos paradas. Serão realizadas adequação de pistas, reformas, ampliações, e implantação de terminais e priorização semafórica integrada ao SIM (Sistema Integrado de Mobilidade - PAC Mobilidade) . Também estão previstas melhorias das calçadas e passagens em nível para acesso aos terminais e Estações Tubo e implantação de bicicletários de integração, assim como a retirada dos ciclistas no compartilhamento com o transporte coletivo para vias adjacentes no Eixo Estrutural. 
Intervenção típica: desalinhamento de estações (Fonte: IPPUC) 
A implantação desse trecho se dá no âmbito de um sistema estruturado de transportes. O transporte urbano em Curitiba tem características inovadoras e tem sido considerado um dos pioneiros em modernização e reestruturação do sistema de transporte público no Brasil. Denominada Rede Integrada de Transportes (RIT) , a operação é realizada por 28 empresas privadas e gerenciada pela empresa pública municipal URBS (Urbanização de Curitiba S/A) , e caracteriza-se por ser uma operação apenas mediante a utilização de ônibus, num sistema 'Tronco-Alimentador', contando com 465 linhas urbanas e metropolitanas, perfazendo um total de quase 24 mil viagens ao dia.
Mapa geral da RIT Curitiba (Fonte: URBS) 
Curitiba possui vinte e um terminais integrados, isto é, neles é possível realizar a transferência de um ônibus para o outro com a mesma passagem (sem custo adicional para o usuário completar sua viagem) . Esta tarifa integrada foi uma das inovações do sistema de transporte coletivo urbano (RIT) , datada do início dos anos de 1980 e que vigora até os dias atuais.
Estes terminais estão localizados em vias de grande circulação e contam, em boa parte, com vias exclusivas para ônibus (lá denominadas canaletas) , que oferecem aos usuários flexibilidade e facilidade no transporte, independentemente da distância.
O modelo do sistema BRT a ser implantado tem como premissa a integração com as linhas de ônibus convencionais. Essas linhas alimentarão o novo modal com passageiros coletados nos diversos bairros da cidade e áreas lindeiras, sendo responsáveis por grande parte da demanda do corredor Norte-Sul. Há ainda a previsão de expansão do sistema no percurso Leste-Oeste, a ser implantado com sistema BRT ou BRS, conforme previsto no Plano de Mobilidade de Curitiba.
A adequação do Plano Diretor de Curitiba ao Estatuto da Cidade, efetivada mediante a Lei Municipal n° 11.266 de 2004, estabeleceu em seu Capítulo II, artigos 15 e 16, as diretrizes quanto à mobilidade e transporte de passageiros na cidade de Curitiba, dentre as quais se destacam: 
	a) a ordenação do sistema viário, priorizando a circulação do transporte coletivo sobre o transporte individual; 
	b) a promoção da atratividade do uso do transporte coletivo por intermédio de deslocamentos rápidos, seguros, confortáveis e custos compatíveis; 
	c) a melhoria e ampliação da integração do transporte público coletivo em Curitiba buscando a consolidação da integração metropolitana; 
	d) o estímulo à adoção de novas tecnologias que visem a redução de poluentes, resíduos ou suspensão e de poluição sonora, priorizando a adoção de combustíveis renováveis; 
	e) a busca da excelência nos padrões de qualidade que proporcionem aos usuários do transporte coletivo crescente grau de satisfação do serviço;
	f) adotar tecnologias apropriadas de baixa, média e alta capacidade, de acordo com as necessidades de cada demanda.
Em 2008, a Prefeitura de Curitiba elaborou o Plano de Mobilidade Urbana e Transporte Integrado em adequação ao Plano Diretor de 2004 e ao Estatuto das Cidades. No capítulo relativo ao Transporte Coletivo e Comercial de Passageiros, item 6.3, transcrito abaixo, estabeleceu-se como objetivo: 'Ter um sistema de transporte coletivo com regularidade do serviço, boa oferta, com prioridade na utilização do sistema viário, velocidade operacional adequada, racionalidade no sistema, veículo confortável, infraestruturas bem dimensionadas e confortáveis, segurança, com um preço justo'.
O processo de urbanização de Curitiba foi reflexo da situação socioeconômica, com as migrações de caráter rural-urbano do Paraná sendo absorvidas pelas regiões norte e oeste de Curitiba, que teve seu crescimento direcionado segundo parâmetros urbanísticos específicos, estabelecidos a partir do Plano Diretor de 1966, que contemplou a promoção social, a habitação, o trabalho, o transporte, a circulação e o meio ambiente. A mudança da conformação radial de crescimento da cidade para um modelo linear de expansão urbana foi o objetivo principal do Plano Diretor, sendo que a integração do transporte, uso do solo e sistema viário foi o instrumento de viabilização desses objetivos. O plano estabeleceu o descongestionamento do centro, com a valorização do setor histórico, a priorização do pedestre, além de definir a distribuição dos equipamentos de educação, saúde, recreação e lazer para toda a cidade e propiciar suporte econômico para o desenvolvimento do município, a partir da implantação da Cidade Industrial de Curitiba - CIC.
Os Eixos de Estruturação do Transporte Coletivo, que foram definidos para atender a demanda da mobilidade da população integrada ao uso do solo e sistema de circulação urbana, conformam o sistema de transporte coletivo da cidade que é formado por diversos tipos de serviços, compondo uma Rede Integrada de Transporte - RIT.
A RIT é caracterizada pela possibilidade de efetuar diversos trajetos com o pagamento de uma única tarifa, possibilitando a utilização dos terminais de integração ou estações tubo para os transbordos. A estrutura básica da RIT compõe: 
i) Integração com o uso do solo e sistema viário, configurando uma cidade com crescimento linear; 
ii) Acessibilidade com o pagamento de uma única tarifa; 
iii) 81 quilômetros de canaletas, vias ou faixas exclusivas, caracterizando corredores de transporte público; 
iv) Embarque em nível com cobrança antecipada nas estações tubo; 
v) Integração ampliada por terminais fora dos eixos principais; 
vi) Deslocamento médio do usuário para acesso às linhas de transporte coletivo não superior a 500 metros; 
vii) Abrangência metropolitana e frota caracterizada por cores e capacidade dos ônibus.
Contudo, a RIT vem enfrentando dificuldades, devido principalmente ao aumento intenso do tráfego, criando problemas operacionais para o transporte público e a mobilidade em geral. Nesse panorama, se mostra imperiosa a necessidade de buscar a consolidação dos Eixos Estruturais e a integração com a Região Metropolitana.
Para tanto, a prefeitura vem desenvolvendo vários projetos visando a ampliação da capacidade do sistema, sendo que os dois maiores em volume de recursos e obras são a implantação da Linha Verde e do corredor Inter 2, ambos custeados com financiamentos externos. Dentro das obras de menor porte, porém de compensador custo-benefício (posto que elevam o serviço ao padrão BRT por uma fração do custo desse sistema) , destacamos a intervenção realizada recentemente na RIT destinada à adequação da canaleta exclusiva do Eixo Norte-Sul, para implantação da Linha Direta (Ligeirão) no trecho Terminal Santa Cândida - Praça do Japão. Neste trecho contíguo ao objeto da presente fiscalização, foi realizada a obra de desalinhamento das estações tubo e a implantação de pontos de ultrapassagem para os ônibus, redundando em grandes ganhos operacionais e reduções de tempo de percurso, conforme tinha sido previsto no EVTEA elaborado pelo IPPUC (Instituto de Pesquisa e Planejamento Urbano de Curitiba) .
Pois bem, é justamente a continuação dessas obras, com a implantação das mesmas intervenções na continuação do Eixo Norte-Sul até o Terminal Pinheirinho, planejada inicialmente para ser custeada com recursos do PAC Mobilidade, que constitui o escopo da presente auditoria de conformidade.
I.4. Objetivo e questões de auditoria 
A presente auditoria teve por objetivo fiscalizar os editais de RDC 4 e 5/2020, destinados a Ampliação da Capacidade do BRT complementação do EIXO SUL, na cidade de Curitiba/PR.
A partir do objetivo do trabalho e a fim de avaliar em que medida os recursos estão sendo aplicados de acordo com a legislação pertinente, formularam-se as questões adiante indicadas:
Questão 1: Existem estudos que comprovem a viabilidade técnica e econômico-financeira do empreendimento?
Questão 2: Há projeto básico/executivo adequado para a licitação/execução da obra?
Questão 3: O procedimento licitatório foi regular?
Questão 4: O orçamento da obra encontra-se devidamente detalhado (planilha de quantitativos e preços unitários) e acompanhado das composições de todos os custos unitários de seus serviços?
Questão 5: Os quantitativos definidos no orçamento da obra são condizentes com os quantitativos apresentados no projeto básico / executivo?
Questão 6: Os preços dos serviços definidos no orçamento da obra são compatíveis com os valores de mercado?
Estas são as questões que pretendemos responder ao final deste relatório, de modo a informar ao Congresso Nacional a situação do empreendimento em comento.
I.5. Metodologia utilizada 
Os trabalhos foram realizados em conformidade com as Normas de Auditoria do Tribunal de Contas da União (Portaria-TCU n. 280, de 8 de dezembro de 2010, alterada pela Portaria-TCU n. 168 de 30 de junho de 2011) e com observância aos Padrões de Auditoria de Conformidade estabelecidos pelo TCU (Portaria-Segecex n. 26 de 19 de outubro de 2009) .
Os trabalhos, realizados de forma remota, incluíram o contato formal com a Prefeitura de Curitiba e com o MDR, a solicitação de acesso remoto a processo eletrônico SEI, a requisição de documentos e de informações ao gestor, a análise documental e a triangulação de dados.
I.6. Limitações inerentes à auditoria 
Infelizmente, os trabalhos de auditoria sofreram limitações decorrentes dos impactos da pandemia de Covid-19 que assola o país e o mundo. Consoante a Portaria TCU nº 62/2020, a equipe, formada por um auditor domiciliado em Belo Horizonte/MG e outro domiciliado em Brasília/DF, não pôde realizar reuniões presenciais, como estava previsto na portaria de designação. Os auditores trabalharam todo o período remotamente, valendo-se das plataformas de comunicação e transmissão de dados disponibilizadas pelo Tribunal.
Impacto maior, contudo, houve nas interações com os órgãos fiscalizados, que também entraram em trabalho remoto e restringiram o acesso às suas instalações. Desse modo, a equipe não realizou visita presencial na Semob (Secretaria Nacional de Mobilidade Urbana) do MDR para obter informações sobre o Termo de Compromisso 436.533-63/14, limitando-se ao contato telefônico e por e-mail, que redundou na concessão do acesso remoto ao processo eletrônico SEI de monitoramento do referido TC no âmbito do ministério.
Do mesmo modo, a equipe não se deslocou à cidade de Curitiba/PR para realização dos procedimentos na sede da SMOP (Secretaria Municipal de Obras Públicas) da PMC e nem vistoriou o trecho onde as obras serão realizadas, bem como o trecho contíguo onde as intervenções já foram implantadas. Assim, foi feito contato telefônico com a SMOP e encaminhado, por e-mail, ofício de requisição de documentos e informações que, também de forma eletrônica foi respondido e redundou na disponibilização de arquivos eletrônicos na nuvem pelo dispositivo WeTransfer.
I.7. Volume de recursos fiscalizados 
O volume de recursos fiscalizados alcançou o montante de R$ 34.875.039,76.
Esse valor é o somatório dos valores estimados dos orçamentos dos Editais RDC 4 e 5/2020/SMOP.
I.8. Benefícios estimados da fiscalização 
Entre os benefícios potenciais da presente auditoria inclui-se aumento da expectativa de controle, melhoria dos processos internos da Prefeitura de Curitiba e elisão de indícios de sobrepreço no valor de R$ 938.671,92.
Achados de auditoria 
I.9. Fragilidade ou deficiência na fase preparatória de licitação do RDC
Verificou-se, já no preâmbulo dos Editais RDC 4 e 5/2020/SMOP, que a Prefeitura de Curitiba definiu como modalidade do certame: RDC Presencial (e não eletrônico) , do tipo maior desconto, modo de disputa fechada e regime empreitada por preço unitário. Essas definições estão no grau de discricionariedade que a lei outorga ao gestor, devidamente embasado.
Quanto à escolha pelo RDC não há nenhum óbice, posto que se trata de obra de valor expressivo e de média complexidade, pois agrega serviços comuns de engenharia (v.g. pavimentação) bem como especializados (montagem de estações tubo) . 
Contudo, causou estranheza o uso da modalidade presencial do RDC, ao invés da eletrônica, que é a preconizada pela legislação de regência. De certa forma, o RDC presencial é a mais assemelhada forma de licitação com o regime da Lei 8.666/93, e a que proporciona em menor grau as vantagens do novo regime, como celeridade, transparência e competitividade. Conquanto não seja, em si, uma irregularidade, nem tampouco ilegalidade, não deixa de ser uma oportunidade perdida no sentido de modernizar o regime de contratação de obras pela prefeitura de Curitiba.
Tipificação proposta para o achado é Falhas/impropriedades (F/I) , pois não infringiu diretamente norma legal ou regulamentar, nem tampouco causou danos ou prejuízo econômico. O Tribunal já se manifestou objetivamente sobre esse tipo de ocorrência, entendendo ser obrigatório o uso da modalidade eletrônica em RDC, exigindo justificativa expressa para o emprego da modalidade presencial (Acórdão 1079/2017-TCU-Plenário, relator MIN-MBC) . 
Objetos nos quais o achado foi constatado: 
edital 4/2020, de 12/2/2020, RDC - REGIME DIFERENCIADO DE CONTRATAÇÃO, Ampliação da Capacidade do BRT Complementação Eixo Sul: Lote 10.3;
edital 5/2020, de 12/2/2020, RDC - REGIME DIFERENCIADO DE CONTRATAÇÃO, Ampliação da Capacidade do BRT Complementação Eixo Sul: Lote 10.1 e Lote 10.2.
Os critérios para caraterização do achado são: Lei 12.462/2011, art. 13, c/c Decreto 7.581/2011, art. 8º, inciso II, e art. 13. Note-se que esses dispositivos legais sugerem que, preferencialmente, os certames de RDC se realizem na forma eletrônica, sem, contudo, sancionar a conduta diversa. É um comando legal indutor de comportamento, de amplo conhecimento pelos operadores de licitação, desde a implantação do pregão eletrônico.
Dentre as causas apontadas para a ocorrência do achado, consideramos que a experiência e a familiaridade com reuniões presenciais, advindas do regime da Lei 8.666/93, certamente pesou no sentido de a Comissão de Licitação se sentir mais segura em utilizar essa modalidade nesse certame. Solicitada a se manifestar no ofício de requisição (peça 4) , a administração, ao justificar essa decisão afirmou que não havia sistemas eletrônicos de licitação à disposição da SMOP.
Ao se preterir a forma eletrônica, deixa-se de amealhar as vantagens advindas do uso da tecnologia digital. Em primeiro lugar, há possível prejuízo à competitividade do certame na medida em que obriga os interessados a se deslocarem à cidade de Curitiba, potencialmente reduzindo o universo de licitantes. Além disso, há a ineficiência administrativa, vez que ainda se trabalham com papéis, listas de presenças, atas redigidas, conferências manuais de documentos e cálculos, ao invés de dados e tabelas extraídos diretamente do sistema, sem interferência humana, sempre sujeita a erros.
Questionada acerca do assunto pela equipe de auditoria, a secretaria encaminhou documento intitulado 'Justificativa para RDC' (evidência 5) , assinado pelo presidente da comissão de licitação, na qual informa a ciência do comando legal de realizar certame eletrônico e aduz da indisponibilidade de sistemas eletrônicos para tal mister a disposição da SMOP.
Desse modo, essa resposta da prefeitura afirma a arraigada preferência pela modalidade presencial, muito comum em comissões de licitação de obras, nas quais considera-se importante o contato pessoal para se conhecer os licitantes, especialmente os provenientes de outras localidades. Já nas comissões de aquisições logísticas e de insumos, a modalidade eletrônica encontrou maior aderência. Exemplo disso é a própria Prefeitura de Curitiba, que, em seu site oficial, mantém portal eletrônico de compras de itens e serviços (www.e-compras.curitiba.pr.gov.br) , mas não tem disponível para licitação de obra uma ferramenta equivalente.
Considerando a ampla disponibilidade de ferramentas eletrônicas de licitação, tanto públicas (v.g., BB, Comprasnet) quanto privadas, conjugada com o lapso de tempo decorrido desde a formalização do TC, parece-nos razoável, no sentido de proporcionar o incremento dos benefícios do regime do RDC à administração municipal, formular a seguinte proposta: 'Dar ciência à Prefeitura Municipal de Curitiba que o uso da modalidade presencial de RDC viola a legislação de regência e a jurisprudência deste Tribunal'.
I.10. Deficiência na apresentação das informações constantes da planilha orçamentária do Edital
Verificaram-se as seguintes deficiências na apresentação das informações constantes da planilha orçamentária do Edital de Licitação RDC 5/2020-SMOP: i) indícios de sobrepreço de R$ 938.671,92, ou 6,60% da amostra analisada; ii) itens orçados sem o devido balizamento em sistemas oficiais de referência, tais como Sinapi ou Sicro; iii) itens sem a discriminação de suas composições; iv) itens orçados em verba, com descrições genéricas e insuficientes para o seu claro entendimento; e v) falta de composições de custos de alguns itens, tendo-se utilizado cotações obtidas de uma única empresa.
Em que pese a gravidade das irregularidades nos orçamentos dos Lotes 10.1 e 10.2 (Edital RDC 5/2020-SMOP) cuja amostra representou 72,1% do valor da obra, deve-se destacar, desde já, que o edital está suspenso justamente para reavaliação do orçamento. 
O orçamento do RDC 5/2020 é dividido em três partes, sendo a primeira correspondente à administração local de ambos os lotes. A segunda e a terceira partes correspondem aos lotes 10.1 e 10.2, respectivamente. Todos os itens referentes à sinalização semafórica foram cotados tendo por base informações da Secretaria Municipal de Defesa Social e Trânsito de Curitiba (Setran) . Estes itens, somados, perfazem R$ 7.069.401,34, ou 35,8% de todo o valor previsto no orçamento (R$ 19.743.640,17) , além de representarem 20 dos 53 itens que compõem a parte A da curva ABC, e não foram apresentadas as suas composições detalhadas.
Em resposta a Ofício de Requisição, a Prefeitura de Curitiba limitou-se a enviar arquivo pdf com a composição de 4 itens. Estes itens foram identificados conforme lista a seguir, com seus respectivos custos unitários, sem BDI (evidência 18) :
 Instalação de laço indutivo de detecção veicular, R$ 2.563,01;
 Instalação de caixa de passagem modular em concreto com tampa, R$ 152,04;
 Travessia subterrânea pelo método de abertura de vala, com duto corrugado flexível de 100 mm, sob calçada, R$ 163,77;
 Travessia subterrânea pelo método de cravação, com duto corrugado flexível de 100 mm, sob asfalto, R$ 305,32.
Estes itens não possuem a mesma descrição no orçamento licitado. Dessa forma, utilizou-se os itens do orçamento com as descrições e os custos mais próximos aos itens apresentados pela prefeitura. Para estes itens, observou-se leves variações entre os custos unitários do orçamento e os apresentados pela prefeitura, gerando um sobrepreço acumulado de R$ 145.125,84 (evidência 10) . Entretanto, esses valores podem ser ainda maiores, devido à forma como foram realizadas as composições. Em todos esses itens, há previsão genérica de utilização de 'ferramentas', sem maiores especificações sobre a que tipo de ferramentas se referem. Em três desses itens, a unidade utilizada é 'verba', em claro desacordo com a jurisprudência desta Corte de Contas, a exemplo dos Acórdão 1949/2007-TCU-Plenário, 1091/2007-Plenário, 80/2010-Plenário, 1119/2010-Plenário e 1567/2017-Plenário.
 Além disso, para o primeiro item, constam previsões de 'cabeamento', 'caixa de passagem' e 'disco diamantado', sem o devido detalhamento de tipos e dimensões, conforme o caso. Em consulta à tabela Sinapi observou-se que esses itens possuem variadas especificações e, consequentemente, custos diversos. Não foi possível identificar nenhum item com os valores especificados nas composições (evidência 18) .
Não foram apresentadas as composições dos demais itens orçados pela Setran. Entretanto, constatou-se que a descrição destes itens é praticamente idêntica a uma das cotações de preços anexa ao orçamento, realizada junto à empresa Dataprom, com data de agosto de 2019 (evidência 20) .
O valor total dos itens do orçamento que aparentemente foram retirados diretamente da cotação junto à Dataprom somam R$ 4.538.209,45, ou 23% de todo o orçamento. Não consta na documentação apresentada pela Prefeitura de Curitiba quaisquer outras cotações de preços para estes itens, o que aumenta consideravelmente o risco de a Administração contratar serviços com preços elevados frente ao mercado. 
Além disso, foram constatadas divergências de valores em vários dos itens orçados, somando sobrepreço de R$ 56.581,20. Repisa-se que a data da cotação é agosto de 2019. Assim, como a data-base do orçamento é julho de 2019, não se encontram justificativas para essa diferença de valores.	
Ainda, não foram encontradas as cotações dos seguintes itens, que representam um valor total de R$ 1.555.805,18:   
 Fornecimento de COLUNA CÔNICA COMPOSTA de 5,20 m (R$ 2.925,00) ;
 Fornecimento de GRUPO FOCAL VEICULAR PRINCIPAL (tipo I) , 1 x 3 x 200 mm, com anteparo 50 x 100 cm, com suporte e ferragens (R$ 3.789,93) ;
 Fornecimento de GRUPO FOCAL VEICULAR AUXILIAR (repetidor) , 1 x 3 x 200 mm, com suporte para fixação em coluna semafórica (R$ 3.128,56) ;
 Fornecimento de GRUPO FOCAL para PEDESTRES, 2 x 250 x 250 mm, com suporte para fixação em coluna semafórica (R$ 2.439,36) .
O primeiro item, coluna cônica composta de 5,20 m, possui valor orçado de R$ 2.925,00. A proposta da empresa Dataprom apresenta valor R$ 1.319,60 para a coluna simples de 4,5 m. O Sinapi, por sua vez, possui diversas composições de postes de aço cônicos de 9 m com valores variando entre R$ 1.216,45 a R$ 1.265,11 (composição 73769) . Mesmo que não se trate da mesma estrutura, chama atenção que o valor orçado seja mais do que o dobro dos valores para a coluna simples de 4,5 m e do que os valores do Sinapi.
Para os demais itens, a proposta da Dataprom prevê apenas os valores de implantação deles. Entretanto, constatou-se proposta comercial de outra empresa especificamente para estes itens (cotação n. 5 - evidência 19) . Nessa cotação, o grupo focal com 3 módulos foi orçado em R$ 1.426,00, enquanto o grupo focal com 2 módulos foi orçado em R$ 955,00. Pesquisa na internet realizada pela equipe de auditoria encontrou valores semelhantes para esses equipamentos (evidências 16 e 17) . Assim, apenas para os três itens de grupos focais, constatou-se sobrepreço de R$ 703.818,73.
Por fim, deve-se registrar que a proposta da empresa Dataprom apresenta, no geral, menos unidades para cada item do que as previstas no orçamento licitado, gerando a possibilidade de possível perda de descontos para quantitativos maiores.
Diante dessas informações, foi possível quantificar possível sobrepreço de R$ 938.671,92, ou 6,60% da amostra analisada. Deve-se ressaltar que este valor pode ser ainda maior, devido principalmente à constatação de que 23% do orçamento foi cotado apenas em uma empresa, o que pode ter levado à utilização de preços não competitivos. Além disso, as composições de preços apresentadas pela na tabela Setran para 4 serviços utilizaram descrições genéricas para materiais, que impossibilitam a definição de sobrepreço específico para esses itens, além de utilização de unidades em verba.
Apesar dos fatos narrados justificarem a tipificação de IG-C (indícios de irregularidades graves com recomendação de continuidade) , a Prefeitura de Curitiba publicou, em 5/3/2020 (evidência 3) , Circular informando que o RDC 5/2020 está suspenso justamente para reavaliação dos orçamentos. Assim, ante a tomada de ação por parte da administração será proposta tipificação dos fatos relatados como F/I (falhas/impropriedades) .
 Registre-se que o orçamento do Lote 10.3, licitado no Edital de Licitação RDC 4/2020 foi avaliado por meio de amostra correspondente a 75,7%, não se constatando impropriedades (evidências 13, 14 e 15) . O BDI utilizado foi de 20,35% para serviços e 11,10% para o fornecimento de equipamentos, e a administração local foi orçada em 7,58%, estando dentro do preconizado pelo Acórdão 2622/2013-TCU-Plenário. 
Este orçamento apresenta itens orçados tendo por base as tabelas Sinapi e Sicro, além de composições e itens orçados pela tabela SMOP de Curitiba. Não foram encontradas impropriedades. As principais composições foram analisadas, apresentando em suas formulações itens Sinapi e materiais cotados no mercado, com a devida apresentação das cotações (evidência 15) .
Desse modo, será formulada proposta de dar-se ciência à Prefeitura de Curitiba e à Caixa Econômica Federal dos fatos apontados neste relatório, alertando-as de que, na correção do orçamento do RDC 5/2020 levada a cabo pela Prefeitura Municipal de Curitiba, sejam apresentadas as composições de preços com base nos sistemas de referência de custos ou em pesquisa de mercado, à exemplo do feito no RDC 4/2020 e preconizado no Decreto 7.983/2013.
Análise dos comentários dos gestores 
Considerando que o presente relatório não apresentou achados de alta complexidade, dispensou-se, à luz da NAT 145, o envio de sua versão preliminar para comentários do gestor, uma vez que este já havia se manifestado no curso dos trabalhos e oferecido elementos que embasaram a proposta de encaminhamento formulada pela equipe de auditoria.
Observa-se, contudo, que o fundamento exposto acima, da decisão de dispensar o encaminhamento do relatório para comentário dos gestores deverá ser registrado no despacho do dirigente da unidade técnica (Acórdão 1255/2013-TCU-Plenário) .
Conclusão 
Diante do exposto, e a partir da aplicação dos procedimentos preconizados na matriz de planejamento, ressalvadas as limitações já descritas anteriormente, a equipe encontra-se em condições de responder assim às questões de auditoria ali formuladas:
Questão 1: Existem estudos que comprovem a viabilidade técnica e econômico-financeira do empreendimento? Não foram detectadas inadequações nos estudos apresentados em relação à natureza do empreendimento.
Questão 2: Há projeto básico/executivo adequado para a licitação/execução da obra? Não foram detectadas impropriedades no projeto executivo que desqualificassem o certame.
Questão 3: O procedimento licitatório foi regular? Até o momento de fechamento dos trabalhos da auditoria, não tinham sido detectadas irregularidades no curso da licitação; havendo, contudo, o registro da oportunidade de melhoria procedimental descrita no achado de auditoria III.1. (itens 40/50) .
Questão 4: O orçamento da obra encontra-se devidamente detalhado (planilha de quantitativos e preços unitários) e acompanhado das composições de todos os custos unitários de seus serviços? Quanto ao RDC 4/2020, não foram detectadas impropriedades na amostra auditada. Contudo, quanto ao RDC 5/2020, foram detectados preços não referenciados em sistemas de referência de custos, bem como cotações realizadas com uma única fornecedora, conforme relatado no achado de auditoria III.2. (itens 51/69) .
Questão 5: Os quantitativos definidos no orçamento da obra são condizentes com os quantitativos apresentados no projeto básico / executivo? Não foram detectadas, na amostra auditada, discrepâncias significativas entre os quantitativos orçados e projetados.
Questão 6: Os preços dos serviços definidos no orçamento da obra são compatíveis com os valores de mercado? Não foram detectadas discrepâncias significativas entre os valores orçados e os de mercado, para a amostra auditada no âmbito do RDC 4/2020, cuja proposta vencedora ofereceu redução de 10% sobre o orçamento-base. Contudo, as falhas apontadas no achado de auditoria III.2 indicam para possível sobrepreço de 6% no orçamento do RDC 5/2020, ora em fase de correção por parte da prefeitura.
Assim as seguintes constatações foram identificadas neste trabalho: 
Fragilidade ou deficiência na fase preparatória de licitação do RDC (III.1) ; 
Verificou-se, já no preâmbulo dos Editais RDC 4 e 5/2020/SMOP, que a Prefeitura de Curitiba definiu como modalidade do certame: RDC presencial (e não eletrônico) , do tipo maior desconto modo de disputa fechada e regime empreitada por preço unitário. Essas definições estão no grau de discricionariedade que a lei outorga ao gestor, devidamente embasado. Contudo, causou estranheza o uso da modalidade presencial do RDC, ao invés da eletrônica, que é a preconizada pela legislação de regência (Lei 12.462/2011, art. 13, c/c Decreto 7581/2011, art. 8º, inciso II, e art. 13) .
Deficiência na apresentação das informações constantes da planilha orçamentária do Edital  (III.2) ;
Verificaram-se impropriedades nos orçamentos dos Lotes 10.1 e 10.2, licitados por meio do Edital de Licitação RDC 5/2020-SMOP, que resultaram na constatação de indícios de sobrepreço de R$ 938.671,92, ou 6,60% da amostra analisada. Constatou-se a utilização de itens orçados com base na tabela Setran, do munícipio de Curitiba, sem o devido balizamento nas tabelas de referência Sinapi ou Sicro, como ordenado pela legislação de regência (Lei 12.462/2011) . Inclusive, vários destes itens não possuem discriminação de suas composições. Além disso, alguns itens foram orçados em verba, com descrições genéricas e insuficientes para o seu claro entendimento. Por fim, para outros itens sequer foram apresentadas as composições de custos, tendo-se utilizado cotações obtidas de uma única empresa.
 Por fim, considerando o relatado, além das propostas de encaminhamento abaixo descritas (de dar ciência à Prefeitura de Curitiba e à CEF) , a equipe sugere comunicar ao Congresso Nacional, através da Comissão Mista de Orçamento - CMO, que não foram encontradas irregularidades no empreendimento Ampliação da Capacidade do BRT complementação - EIXO SUL, na cidade de Curitiba/PR, que sejam óbices ao aporte de recursos federais para seu custeio, na forma do Termo de Compromisso 436.533-63/14.
Proposta de encaminhamento
Ante todo o exposto, submetem-se os autos à consideração superior, propondo, com fulcro no art. 250, II, do RI/TCU:
Dar ciência à Prefeitura de Curitiba e à Caixa Econômica Federal que nos Editais de Licitação RDC 4 e 5/2020-SMOP constatou-se a utilização da modalidade presencial de RDC, ao invés da eletrônica, o que ofende a legislação de regência (Decreto 7581/2011) e a jurisprudência deste Tribunal (Acórdão 1079/2017-TCU-Plenário) ;
Dar ciência à Prefeitura de Curitiba e à Caixa Econômica Federal que no Edital de Licitação RDC 5/2020-SMOP constatou-se a utilização de itens orçados com base na tabela Setran, do munícipio de Curitiba, sem o devido balizamento nas tabelas de referência Sinapi ou Sicro, bem como sem a apresentação de pelo menos 3 empresas para os itens que exijam, o que ofende a legislação de regência (Lei 12.462/2011) ."
	É o relatório.

não há.

Não atuou.

AUDITORIA DE CONFORMIDADE. FISCOBRAS 2020. OBRAS DE COMPLEMENTAÇÃO DO BRT SUL - CURITIBA. TERMO DE COMPROMISSO. RDC. FALHAS/IMPROPRIEDADES. CIÊNCIA.

RELATÓRIO DE AUDITORIA (RA)

Secretaria de Fiscalização de Infraestrutura Urbana (SeinfraUrbana).

Examina-se relatório de auditoria realizada pela Secretaria de Fiscalização de Infraestrutura Urbana (SeinfraUrbana) nos Editais de Licitação RDC 4 e 5/2020/SMOP - obras de complementação do BRT Sul -, na cidade de Curitiba. As obras foram custeadas com recursos do Termo de Compromisso 436.533-63/14, firmado com o então Ministério das Cidades, atual Ministério do Desenvolvimento Regional - MDR. O empreendimento, que faz parte do PAC Mobilidade, compõe o programa de fiscalização Fiscobras 2020.
2.	A auditoria foi realizada em cumprimento ao Acórdão 2556/2019-TCU-Plenário, no período compreendido entre 9/3/2020 e 8/4/2020.
3.	O objeto desta fiscalização é o "Aumento da Capacidade e Velocidade do BRT na Extensão do Eixo Norte-Sul, Eixo Leste-Oeste e Terminais", na forma dos referidos editais. 
4.	O Termo de Compromisso 436.533-63/14, assinado em 9/5/2014, foi firmado no valor total de R$ 189.590.000,00; o repasse, no valor de R$ 149.540.000,00 e a contrapartida, no de R$ 40.050.000,00.
5.	Os editais em apreço se referem às etapas 4, 5 e 7 daquele termo de compromisso, respectivamente se destinando à Implantação do BRT Sul - Trecho entre a Praça do Japão e o Terminal Pinheirinho, nos Lotes 10.1, 10.2 e 10.3. O Projeto BRT proposto, segundo os estudos de demanda, será capaz de transportar 59.000 passageiros/hora/sentido, no horário de pico, perfazendo um total de 465.000 passageiros por dia útil, no trecho da cidade que apresenta intenso fluxo, ligando o Eixo Norte-Sul, que hoje opera do Terminal Santa Cândida à Praça do Japão, com a extensão da adequação da canaleta até o Terminal Pinheirinho.
6.	Os trabalhos de auditoria foram realizados em conformidade com as normas de auditoria do Tribunal de Contas da União (Portaria-TCU 280, de 8 de dezembro de 2010, alterada pela Portaria-TCU 168 de 30 de junho de 2011) e com observância aos padrões de auditoria de conformidade estabelecidos pelo TCU (Portaria-Segecex n. 26 de 19 de outubro de 2009) . Ademais, foram feitos de forma remota, em razão da pandemia causada pela covid-19, mediante contato formal com a Prefeitura de Curitiba e com o MDR, com solicitação de acesso remoto a processo eletrônico SEI, requisição de documentos e de informações ao gestor, análise documental e triangulação de dados.
7.	O volume de recursos fiscalizados alcançou o montante de R$ 34.875.039,76 e correspondeu ao somatório dos valores estimados dos orçamentos dos Editais RDC 4 e 5/2020/SMOP.
8.	As questões de auditoria buscaram avaliar em que medida os recursos estão sendo aplicados de acordo com a legislação pertinente, para se informar ao Congresso Nacional a situação do empreendimento. 
9.	O relatório de fiscalização elaborado no âmbito da SeinfraUrbana apontou os seguintes achados de auditoria:
"Fragilidade ou deficiência na fase preparatória de licitação do RDC (III.1) ; 
71.	 Verificou-se, já no preâmbulo dos Editais RDC 4 e 5/2020/SMOP, que a Prefeitura de Curitiba definiu como modalidade do certame: RDC presencial (e não eletrônico) , do tipo maior desconto modo de disputa fechada e regime empreitada por preço unitário. Essas definições estão no grau de discricionariedade que a lei outorga ao gestor, devidamente embasado. Contudo, causou estranheza o uso da modalidade presencial do RDC, ao invés da eletrônica, que é a preconizada pela legislação de regência (Lei 12.462/2011, art. 13, c/c Decreto 7581/2011, art. 8º, inciso II, e art. 13) .
Deficiência na apresentação das informações constantes da planilha orçamentária do Edital (III.2) ;
72.	 Verificaram-se impropriedades nos orçamentos dos Lotes 10.1 e 10.2, licitados por meio do Edital de Licitação RDC 5/2020-SMOP, que resultaram na constatação de indícios de sobrepreço de R$ 938.671,92, ou 6,60% da amostra analisada. Constatou-se a utilização de itens orçados com base na tabela Setran, do munícipio de Curitiba, sem o devido balizamento nas tabelas de referência Sinapi ou Sicro, como ordenado pela legislação de regência (Lei 12.462/2011) . Inclusive, vários destes itens não possuem discriminação de suas composições. Além disso, alguns itens foram orçados em verba, com descrições genéricas e insuficientes para o seu claro entendimento. Por fim, para outros itens sequer foram apresentadas as composições de custos, tendo-se utilizado cotações obtidas de uma única empresa."
10.	Conquanto os fatos narrados na segunda irregularidade justificassem a tipificação de IG-C (indícios de irregularidades graves com recomendação de continuidade) , a Prefeitura de Curitiba publicou, em 5/3/2020, circular informando que o RDC 5/2020 está suspenso, justamente para reavaliação dos orçamentos (peça 9) . Dessa forma, ante a tomada de ação por parte da Administração, a unidade técnica propôs a tipificação dos fatos relatados como F/I (falhas/impropriedades) .
11.	Como o relatório não apresentou achados de alta complexidade, dispensou-se o envio da versão preliminar para comentários do gestor, pois este já havia se manifestado no curso dos trabalhos e oferecido elementos que embasaram a proposta de encaminhamento oferecida pela equipe de auditoria. 
12.	Ante os achados identificados, a unidade instrutiva formulou proposta de:
"75. Dar ciência à Prefeitura de Curitiba e à Caixa Econômica Federal que nos Editais de Licitação RDC 4 e 5/2020-SMOP constatou-se a utilização da modalidade presencial de RDC, ao invés da eletrônica, o que ofende a legislação de regência (Decreto 7581/2011) e a jurisprudência deste Tribunal (Acórdão 1079/2017-TCU-Plenário) ;
76. Dar ciência à Prefeitura de Curitiba e à Caixa Econômica Federal que no Edital de Licitação RDC 5/2020-SMOP constatou-se a utilização de itens orçados com base na tabela Setran, do munícipio de Curitiba, sem o devido balizamento nas tabelas de referência Sinapi ou Sicro, bem como sem a apresentação de pelo menos 3 empresas para os itens que exijam, o que ofende a legislação de regência (Lei 12.462/2011) ."
13.	Estando os autos em meu gabinete, minha assessoria realizou pesquisa no site http://consultalicitacao.curitiba.pr.gov.br:9090/ConsultaLicitacoes/ (em 13/9/2020) , para verificar o mais recente andamento do certame. Observou-se que a republicação do aviso de licitação ocorreu em 14/4/2020 e a abertura das propostas foi realizada em 19/5/2020. Participaram cinco empresas, sagrando-se vencedora a Betacem Constr. e Empreend. Ltda., cujo desconto dado em relação ao orçamento (R$ 19.923.386,55) foi de 19,76%.
14.	Tendo em vista que: (i) o sobrepreço encontrado pela SeinfraUrbana foi de 6,60% da amostra analisada; (ii) o órgão licitante suspendeu o certame em 5/3/2020, para reavaliar os orçamentos; (iii)  participaram do certame cinco empresas; e (iv) o desconto dado pela licitante vencedora foi de 19,76%, considero suficientes as medidas propostas pela unidade técnica.
15.	Não seria produtivo, neste momento, solicitar nova manifestação da unidade técnica sobre o orçamento corrigido, ademais o desconto dado pela empresa Betacem é três vezes maior do que o sobrepreço detectado pela equipe de auditoria, o que indica que a contratação foi vantajosa.
	Com essas considerações, voto pela adoção da minuta de acórdão que submeto à apreciação deste Plenário.
TCU, Sala das Sessões Ministro Luciano Brandão Alves de Souza, em 23 de setembro de 2020.
ANA ARRAES 
Relatora